【裁判字號】    97,重訴,289
【裁判日期】    980706
【裁判案由】    分割共有物
【裁判全文】
臺灣臺中地方法院民事判決  97年度重訴字第289號
原      告  庚○○
            子○○
            癸○○
共      同
訴訟代理人  盧永盛律師
複代理人    施雅芳律師
被      告  巳○○○即辛○之.
            壬○○即辛○之承.
            辰○○即辛○之承.
共      同
訴訟代理人  洪塗生律師
複代理人    吳念恆律師
被      告  己○○○
            丙○○    原住台中.
            乙○○    原住臺中.
            戊○○
            甲○○
上當事人間請求分割共有物事件，經本院於民國98年4月29日言
詞辯論終結，判決如下：
    主      文
被告己○○○、丙○○、乙○○、戊○○、甲○○應就其被繼承
人寅○○所有坐落於台中縣后里鄉○○段470-14地號（地目旱、
面積3439平方公尺）及同地段470-15地號（地目旱、面積15932
平方公尺）土地，其應有部份均為36分之5，辦理繼承登記。
兩造共有坐落於台中縣后里鄉○○段第470-14地號（地目旱、面
積3439平方公尺）、470-15地號（地目旱、面積15932平方公尺
）兩筆土地，准予合併分割，分割方法為：如附圖所示編號470-
14Ａ部分（面積12,908平方公尺）分歸原告，並按如附表二所示
應有部分比例維持共有；編號470-14Ｂ部分（面積2,689平方公
尺）歸被告己○○○、丙○○、乙○○、戊○○、甲○○，並維
持公同共有；編號470-14Ｃ部分（面積3,492平方公尺）分歸被
告巳○○○、壬○○、辰○○，並維持共有；編號470-14Ｄ部分
（面積282平方公尺）為道路，由原告及辛○之繼承人（即被告
陳月霞、壬○○、辰○○）應有部分各二分之一，原告就應有部
分二分之一並依附表二持分比例維持共有；被告陳月霞、壬○○
、辰○○就應有部分各二分之一維持共有。
訴訟費用由兩造依附表一所示應有部分之比例負擔。
    事實及理由
一、程序方面：
  (一)本件被告己○○○、丙○○、乙○○、戊○○、甲○○經合
    法通知，未於言詞辯論期日到場，核無民事訴訟法第386條
    各款所列情形，爰依原告之聲請，由其一造辯論而為判決。
  (二)按訴狀送達後，原告不得將原訴變更或追加，但請求之基礎
    事實同一者，不在此限，民事訴訟法第255條第1項第2款定
    有明文。本件原告起訴時所提出原聲明之分割方案，嗣經數
    次更改修正，最後聲明變更如主文第3項所示之分割方案（
    又原告於起訴後，被告辛○於民國97年7月31日死亡，原告
    並據以追加聲明其繼承人即被告巳○○○等人辦理繼承登記
    ，嗣於訴訟進行中，被告巳○○○、壬○○、辰○○已辦妥
    本件繼承登記，其3人應有部分各48分之3，原告又撤回此部
    分辦理繼承登記之請求），雖屬訴之變更及追加，然其請求
    之基礎事實同一，合於上揭規定，應予准許，合先敘明。
  (三)按當事人於訴訟程序中死亡者，應由繼承人、遺產管理人及
    其他依法令應續行訴訟之人承受訴訟，此觀民事訴訟法第16
    8條之規定自明。查本件訴訟於原告起訴後，被告辛○於民
    國（下同）97年7月31日死亡，並由原告以97年9月9日聲請
    狀聲請本院裁定被告辛○之繼承人即被告巳○○○（即辛○
    之配偶）、壬○○、丑○○○、卯○○○、辰○○（以上四
    人為辛○之子女）承受訴訟，本院依前開說明，業經裁定准
    許其等承受並續行訴訟在案，嗣原告於訴訟中撤回被告丑○○○、卯○○○部分之起訴。
二、實體方面（兩造主張及陳述）：
  (一)原告主張：
    1.緣坐落於台中縣后里鄉○○段470-14地號（地目旱、面積
      3439平方公尺）及同地段470-15地號（地目旱、面積1593
      2平方公尺）兩筆土地（以下簡稱系爭土地），面積合計1
      9,371平方公尺，原係原告與寅○○、辛○（此部分嗣於
      言詞辯論終結前，由其繼承人即被告巳○○○、壬○○、
      辰○○已辦妥本件繼承登記，其3人應有部分各48分之3）
      所共有，各自應有部分如附表一所示。查系爭兩筆土地並
      無不能分割之情形，兩造亦無不分割之特約，而就分割方
      法亦未能達成協議，且系爭2筆土地不僅屬同一地段，地
      界相連，其使用分區均為「山坡地保育區」、使用地類別
      均屬「農牧用地」，因此使用性質亦均相同，加上共有人
      與應有部分亦均相同，為求發揮土地之最大經濟效益，本
      件應以合併分割為宜；又共有人其中寅○○、辛○業已死
      亡，丁○○○○○○即被告己○○○、丙○○、乙○○、
      戊○○、甲○○均尚未辦理繼承登記，爰聲明應由被告己○○○等就其被繼承人寅○○之系爭土地應有部分，辦理
      繼承登記，如主文第1項所示。
    2.原告主張如附圖（即台中縣豐原地政事務所98年4月1日複
      丈成果圖）之分割方案（即如主文第2項所示），分述如
      下：
      如附圖所示編號470-14A部分（面積12,908平方公尺）
        分歸原告所有，並按如附表二所示應有部分比例維持共
        有。
      如附圖所示編號470-14B部分（面積2,689平方公尺）歸
        寅○○之全部繼承人即被告己○○○、丙○○、乙○○
        、戊○○、甲○○所有，並維持共有。
      如附圖所示編號470-14C部分（面積3,492平方公尺）分
        歸辛○之全部繼承人即被告巳○○○、壬○○、辰○○
        所有，並維持共有。
      如附圖所示編號470-14D部分（面積282平方公尺）作為
        私設巷道（8米），由原告及辛○之繼承人（即被告巳
        ○○○、壬○○、辰○○）持分各半，原告就應有部分
        二分之一並依附表二持分比例維持共有；被告陳月霞、
        壬○○、辰○○就應有部分各二分之一維持共有。
    3.並聲明：如主文所示。
  (二)被告方面：
    1.被告巳○○○、壬○○、辰○○部分：同意原告之最後分
      割方案（即如主文第2項所示）。
    2.被告己○○○、丙○○、乙○○、戊○○、甲○○部分：
      未於言詞辯論期日到場，亦未提出書狀作何聲明或陳述。
三、爭點整理
  (一)不爭執事項：
    1.系爭土地係兩造所共有。
    2.系爭土地共有人寅○○已死亡，其繼承人即本件被告己○○○等，尚未辦理繼承登記。
    3.兩造無不能分割之協議，且無法協議分割。
    4.對本院現場履勘結果之土地複丈成果圖（97年11月17日、
      98年4月1日測繪）均無意見。
    5.原告及到場之被告巳○○○、壬○○、辰○○等人均願於
      分割後分得之部分，各自繼續保持共有。
  (二)爭執事項：原告與到場之被告主張之如附圖所示現物分割方
    案圖，是否公平合理？
四、法院之判斷：
  (一)原告主張：系爭2筆土地，係兩造所共有，各自應有部分如
    附表一所示，查系爭兩筆土地並無不能分割之情形，兩造亦
    無不分割之特約，而就分割方法亦未能達成協議，又共有人
    其中寅○○業已死亡，其繼承人即被告己○○○等均尚未辦
    理繼承登記等情，業據其提出土地登記謄本、地籍圖謄本、
    照片兩張、戶籍謄本、寅○○之繼承系統表、辛○之繼承系
    統表等為證，復為到場之被告巳○○○、壬○○、辰○○所
    不爭，自堪信為真實。
  (二)按共有人得隨時請求分割共有物，但因物之使用目的不能分
    割或契約定有不可分割之期限者，不在此限；又共有物之分
    割，依共有人協議之方法行之，分割方法不能協議者，法院
    得依任何共有人之聲請，以原物分配於各共有人，民法第82
    3條第1項、第824條第1項、第2項第1款分別定有明文。又分
    割共有物既對物之權利有所變動，即屬處分行為之一種，凡
    因繼承於登記前已取得不動產物權者，其取得雖受法律之保
    護，不以其未經繼承登記而否認其權利，但繼承人如欲分割
    其因繼承而取得公同共有之遺產，因屬於處分行為，依民法
    第759條規定，自非先經繼承登記，不得為之，且為訴訟經
    濟計，當事人一訴請求辦理繼承登記後再為分割，並無不可
    ，最高法院68年度第13次民事庭會議、70年度第2次民事庭
    會議決議、69年台上字第1012號判例可資參照。查系爭2筆
    土地，係兩造所共有，各自應有部分如附表一所示，系爭2
    筆土地並無不能分割之情形，兩造亦無不分割之特約，而就
    分割方法亦未能達成協議，原告起訴請求分割，於法有據，
    又系爭2筆土地，不僅屬同一地段，地界相連，其使用分區
    均為「山坡地保育區」、使用地類別均屬「農牧用地」，因
    此使用性質亦均相同，加上共有人與應有部分亦均相同，為
    求發揮土地之最大經濟效益，原告主張本件應以合併分割為
    宜乙節，亦無不合。再者，共有人其中寅○○業已死亡，其
    繼承人即被告己○○○等均尚未辦理繼承登記，原告聲明應
    由被告己○○○、丙○○、乙○○、戊○○及甲○○應就其
    被繼承人寅○○之系爭土地應有部分，辦理繼承登記，亦應
    准許，爰判決如主文第1項所示。
  (三)茲應審究者，原告與到場之被告主張之上開現物分割方案圖
    ，是否公平合理？經查：
    (1)系爭2筆土地上，目前有鐵皮屋的農舍1棟，現在雜草叢生
      並無人使用，該農舍原先由共有人共同使用目前殘破、無
      利用價值，目前僅擺放一些舊有農具，系爭土地沿南側繞
      至東側有已開設3米路寬之的道路用地，其餘土地週界均
      無對外道路，地勢呈現西高東低，除了上開現有建物外，
      其他都是雜樹林區等情，業經本院先後於97年10月8日、
      98年3月19日親赴現場勘驗明確，並製有勘驗筆錄在卷可
      憑。
    (2)依現場所存之空置農舍，並無保存之價值，自無考量其存
      在之必要，而原告提出之上開分割方案，其自願分得於裡
      地即如附圖所示編號470-14A部分（面積12,908平方公尺
      ）部分，其餘臨路部分470-14B、470-14C均分歸被告二方
      取得，並僅保留如附圖所示編號470-14D部分（面積282平
      方公尺）作為道路用地，由原告及辛○之繼承人（即被告
      巳○○○、壬○○、辰○○）持分各半，並依附表一持分
      比例維持共有，作為對外通行之用，此分割三方之土地呈
      四角地，各得完整利用及規劃，又被告各分得之上開部分
      土地，其東側均面臨既有之道路，出入方便，又原告與被
      告巳○○○等人共同協議，雙方同意各讓出系爭土地之部
      分應有部分，於系爭土地之南面共同開設上開如附圖所示
      編號470-14D部分之8米道路，由原告及被告巳○○○等二
      方各2分之1，則三方土地各有道路可通往自己分得之土地
      ，則使土地得以發揮最大效用，而被告己○○○、丙○○
      、乙○○、戊○○、甲○○雖未到場，然其分得之如附圖
      編號470-14B部分（面積2,689平方公尺）部分，亦緊臨上
      開現有之產業道路，出入便利，且分得範圍地形亦屬完整
      ，對渠等並無不利之情形，故將上開如附圖編號470-14B
      部分，分給被告己○○○、丙○○、乙○○、戊○○、甲○○繼續保持公同共有，亦無不當。
    (3)綜上，原告與到場之被告主張之上開現物分割方案圖，依
      上開說明，既符合原告及已到場之被告巳○○○、壬○○
      、辰○○之分割意願，而對未到場之被告己○○○、丙○○、乙○○、戊○○、甲○○，亦無不公平之處，故原告
      主張之分割方案堪予憑採。
  (四)綜上所述，原告因本件系爭土地之共有人其中寅○○業已死
    亡，其繼承人即被告等均尚未辦理繼承登記，爰請求應由其
    丁○○○○○○即被告己○○○、丙○○、乙○○、戊○○
    及甲○○就其被繼承人系爭土地之應有部分，辦理繼承登記
    ，於法有據，爰判決如主文第1項所示。又原告提出之分割
    方案，經核尚屬允洽適當，而無不公平之處，爰判決如主文
    第2項所示。
  (五)末按分割共有物事件，本質上並無訟爭性，兩造本可互換地
    位，由任一共有人起訴請求分割，均無不可；本件原告之請
    求雖有理由，但如由被告負擔全部費用，顯有失公平，是本
    院酌量兩造之情形，認訴訟費用宜由各當事人依其就各筆土
    地之原應有部分比例分擔，併此敘明。
五、訴訟費用負擔之依據：民事訴訟法第80條之1。
中    華    民    國    98    年    7     月    6     日
                  民事第四庭    法  官  張國華
正本係照原本作成。
如對本判決上訴，須於判決送達後20日內向本院提出上訴狀。
中    華    民    國    98    年    7     月    6     日
                                書記官  王麗麗
附表一：
┌────────────┬──────┬────────┐
│所有權人                │權利範圍    │備註            │
├────────────┼──────┼────────┤
│庚○○                  │720分之215  │取得編號470-14A │
├────────────┼──────┤全部、編號470-14│
│子○○                  │240分之45   │D應有部分2分之1 │
├────────────┼──────┤部分，並依原有應│
│癸○○                  │240分之45   │有部分比例繼續共│
│                        │            │有。            │
├────────────┼──────┼────────┤
│辛○之繼承人：          │各48分之3   │取得編號470-14C │
│被告巳○○○、壬○○、蘇│            │全部，編號470-14│
│辰○○                  │            │D應有部分2分之1 │
│                        │            │部分，並繼續保持│
│                        │            │共有。          │
├────────────┼──────┼────────┤
│丁○○○○○○：        │36分之5     │取得編號470-14B │
│被告己○○○、丙○○、陳│            │部分並繼續保持共│
│伯源、戊○○、甲○○    │            │有。            │
└────────────┴──────┴────────┘
附表二：取得編號470-14A全部、編號470-14D應有部分2分之1部
        分，並依原應有部分比例繼續共有。
┌────────────┬────────────┐
│所有權人                │權利範圍                │
├────────────┼────────────┤
│庚○○                  │720分之215              │
├────────────┼────────────┤
│子○○                  │240分之45               │
├────────────┼────────────┤
│癸○○                  │240分之45               │
└────────────┴────────────┘


司法院資訊處製作；財團法人民間司法改革基金會備份。
